臺灣新竹地方法院刑事判決
110年度金訴字第19號
公  訴  人  臺灣新竹地方檢察署檢察官
被      告  YONG HUA TAIT（中文姓名：楊樺達）



                    （另案於法務部○○○○○○○○○○○執行中）
            鍾正明


上列被告等因違反洗錢防制法等案件，經檢察官提起公訴（109
年度偵字第648號、第11163號），本院依簡式審判程序判決如下
：
    主  文
YONG HUA TAIT（中文姓名：楊樺達）犯三人以上共同詐欺取財
罪，共2罪，各處有期徒刑1年2月。應執行有期徒刑1年6月。
鍾正明犯三人以上共同詐欺取財罪，共2罪，均累犯，各處有期
徒刑7月。應執行有期徒刑11月。緩刑2年，並應依如附表所示和
解内容履行。
    事實及證據
一、犯罪事實：
    YONG HUA TAIT（中文姓名：楊樺達，下稱楊樺達）、鍾正
    明與真實姓名年籍不詳微信暱稱「KEN」及其所屬詐欺集團
    成員，意圖為自己不法之所有，基於3人以上共同犯詐欺取
    財及共同洗錢之犯意聯絡，自民國107年12月底起至108年3
    月19日止，先由楊樺達依「KEN」指示向鍾正明、何承璋（
    所涉詐欺犯行，業經臺灣桃園地方法院以108年度桃簡字第1
    597號判決判處罪刑確定）租用帳戶，再由鍾正明提供其所
    申設玉山商業銀行帳號0000000000000號帳戶（下稱玉山銀
    行帳戶）、何承璋提供其所申設渣打國際商業銀行中壢分行
    帳號00000000000000號帳戶（下稱渣打銀行帳戶）及遠東國
    際商業銀行帳號00000000000000號帳戶（下稱遠東銀行帳戶
    ），該等帳戶並作為「KEN」所屬之詐欺集團詐騙他人匯款
    之用。其等分工方式，係由楊樺達以通訊軟體LINE暱稱「歡
    喜哥七爺」、「7兄」、「瞟向北向」通知鍾正明、何承璋
    該等帳戶有被害人款項匯入並對帳確認後，由鍾正明、何承
    璋持自身帳戶之提款卡，將該帳戶所詐騙贓款提領現金後，
    分別在新竹高鐵站、竹北火車站、新竹市北大之星或桃園等
    處，將款項交付楊樺達，而楊樺達再將所收受贓款轉交予「
    KEN」，並約定楊樺達每週可獲得新臺幣（下同）5,000元為
    報酬。嗣該「KEN」所屬詐欺集團成員取得鍾正明、何承璋
    上開帳號後，由該等詐欺集團成員以通訊軟體LINE帳號「華
    真師傅」，分別為下列行為：（一）於108年2月19日晚上7
    時許，以通訊軟體LINE傳送訊息向郭婷怡謊稱因報明牌之彩
    券有中獎，要求郭婷怡匯款以取得中獎獎金，使郭婷怡陷於
    錯誤，分別於108年2月19日晚上7時45分許匯款1,500元、同
    月22日晚上7時許匯款3萬元、同月23日匯款3萬元及同月26
    日晚上7時許匯款3萬元，均匯至鍾正明上開玉山銀行帳戶。
    （二）於108年3月3日上午9時36分許，以通訊軟體LINE傳送
    訊息向蔡義祥謊稱應付點燈費用增加財運云云，使蔡義祥陷
    於錯誤，分別於108年3月6日上午6時39分許，匯款1,500元
    至鍾正明上開玉山銀行帳戶，及於108年3月15日晚上7時許
    ，匯款2萬1,840元至何承璋上開渣打銀行帳戶。嗣鍾正明、
    何承璋接獲楊樺達通知，旋將上開款項提領或由鍾正明再將
    部分款項轉帳至何承璋上開遠東銀行帳戶後，鍾正明、何承
    璋再分別提領現款交給楊樺達，再由楊樺達將所收款項交予
    「KEN」，以此等迂迴層轉之方式，掩飾詐欺犯罪所得之去
    向。嗣蔡義祥、郭婷怡發覺受騙而報警處理，始循線查悉上
    情。
二、證據名稱：
（一）被告楊樺達、鍾正明分別於檢察事務官詢問時及本院準備
      程序訊問時、簡式審判程序審理時之自白。
（二）證人即告訴人郭婷怡、蔡義祥分別於警局詢問時之指述。
（三）證人何承璋於警詢時及檢察事務官詢問時之證述。
（四）告訴人提供銀行匯款單據、存摺明細、LINE對話翻拍畫面
      、臉書翻拍畫面資料。
（五）被告鍾正明申設玉山銀行帳戶開戶基本資料及交易明細、
      證人何承璋申設渣打銀行帳戶及遠東銀行帳戶開戶基本資
      料及交易明細各1份。　
（六）被告鍾正明提供LINE對話翻拍畫面、玉山銀行存摺明細及
      提款卡影本、證人何承璋提供遠東銀行存摺明細各1份。
三、論罪科刑：　　　
（一）洗錢防制法業於105年12月28日修正公布，並於106年6月2
      8日生效施行（下稱新法）。修正前該法（下稱舊法）第1
      條揭櫫之立法目的為「防制洗錢，追查重大犯罪」，而本
      次修法後修正為「為防制洗錢，打擊犯罪，健全防制洗錢
      體系，穩定金融秩序，促進金流之透明，強化國際合作」
      ，其立法目的及保護法益，已自單純國家對重大（特定）
      犯罪之追訴及處罰，擴增至防制洗錢體系之健全、金融秩
      序之穩定及透明金流軌跡之建置。至於洗錢犯罪本質在於
      影響合法資本市場並阻撓偵查，且洗錢之行為包含處置（
      即將犯罪所得直接予以處理）、多層化（即為使偵查機關
      難以追查金流狀況，以迂迴層轉、化整為零之多層化包裝
      方式，掩飾或隱匿特定犯罪所得）及整合（即收受、持有
      或使用他人犯罪所得，使該犯罪所得披上合法之外衣，回
      歸正常金融體系）等各階段行為，其模式不祗一端，故為
      澈底打擊洗錢犯罪，新法乃參照相關國際標準建議及公約
      之洗錢行為定義，將洗錢行為之處置、多層化及整合等各
      階段，全部納為洗錢行為，而於新法第2條規定：「本法
      所稱洗錢，指下列行為：一、意圖掩飾或隱匿特定犯罪所
      得來源，或使他人逃避刑事追訴，而移轉或變更特定犯罪
      所得。二、掩飾或隱匿特定犯罪所得之本質、來源、去向
      、所在、所有權、處分權或其他權益者。三、收受、持有
      或使用他人之特定犯罪所得。」以求與國際規範接軌。從
      而，行為人對於特定犯罪所得，基於洗錢之犯意，參與整
      體洗錢過程中任一環節之處置、分層化或整合行為，致生
      新法所保護法益之危險者，即應屬新法所欲禁絕之洗錢行
      為。基此，洗錢之定義，在新法施行後，與舊法之規定已
      然有別，因而過往實務見解認為，行為人對犯特定犯罪所
      得之財物或利益作直接使用或消費之處分行為，或僅將自
      己犯罪所得財物交予其他共同正犯，祗屬犯罪後處分或移
      轉贓物之行為，非本條例所規範之洗錢行為，已與新法所
      規定之洗錢態樣有所扞格。因為行為人如意圖掩飾或隱匿
      特定犯罪所得來源，而將特定犯罪所得直接消費處分，或
      移轉交予其他共同正犯予以隱匿，甚或交由共同正犯以虛
      假交易外觀掩飾不法金流移動，依新法規定，皆已侵害新
      法之保護法益，係屬新法第2條第1或2款之洗錢行為，尚
      難單純以不罰之犯罪後處分贓物行為視之（最高法院110
      年度台上字第809號判決意旨參照）。查被告楊樺達、鍾
      正明與「KEN」及其所屬詐欺集團成員等人共同基於上開
      犯意之聯絡，由被告鍾正明自上開帳戶提領詐欺取財款項
      ，將犯罪所得款項交予楊樺達，再由楊樺達將犯罪所得款
      項交予「KEN」，所為已製造金流斷點，隱匿詐欺所得財
      物之去向，即被告2人上開所為係掩飾或隱匿特定犯罪所
      得去向、所在，而移轉詐欺取財之特定犯罪所得之行為甚
      明。
（二）論罪：被告楊樺達、鍾正明就犯罪事實欄所示2次所為，
      均係犯刑法第339條之4第1項第2款之三人以上共同詐欺取
      財罪、洗錢防制法第14條第1項之一般洗錢罪。
（三）共同正犯：按共同正犯之成立，祇須具有犯意之聯絡，行
      為之分擔，既不問犯罪動機起於何人，亦不必每一階段犯
      行，均經參與；共同正犯間，非僅就其自己實施之行為負
      其責任，並在犯意聯絡之範圍內，對於他共同正犯所實施
      之行為，亦應共同負責，換言之，共同正犯，係在合同之
      意思內各自分擔犯罪行為之一部，相互利用他人之行為，
      以達其犯罪之目的者，即應對全部所發生之結果，共同負
      責；另共同正犯之意思聯絡，原不以數人間直接發生者為
      限，即有間接之聯絡者，亦包括在內，如甲分別邀約乙、
      丙犯罪，雖乙、丙間彼此並無直接之聯絡，亦無礙於其為
      共同正犯之成立。查一般詐欺集團之犯罪型態及模式，自
      收集被害人個人資料、撥打電話等方式實行詐欺、提領詐
      得款項、繳回贓款、分贓等各階段，乃需由多人縝密分工
      方能完成之集團性犯罪，倘其中有任一環節脫落，顯將無
      法順遂達成詐欺集團詐欺取財之結果。被告於加入上開詐
      欺集團後，雖非居於核心地位，亦未自始至終參與各階段
      之犯行，然其主觀上對該詐欺集團呈現細密之多人分工模
      式及彼此扮演不同角色、分擔相異工作而屬有結構性組織
      等節，已有所認知，且其所參與者既係本件整體詐欺取財
      犯罪計畫不可或缺之重要環節，而與該詐欺集團其他成員
      間，在合同意思範圍內，各自分擔犯罪行為之一部，彼此
      相互利用他人之行為，最終共同達成其等詐欺取財犯罪之
      目的，則被告自應就其參與之詐欺取財及洗錢犯行，同負
      全責。是被告2人與「KEN」及該詐欺集團其他不詳成員間
      ，就犯罪事實欄所示之加重詐欺取財及一般洗錢犯行，具
      有犯意之聯絡及行為之分擔，均應依刑法第28條之規定，
      論以共同正犯。
（四）又被告2人於犯罪事實欄所示之2次所為，均係以一行為同
      時觸犯刑法第339條之4第1項第2款之三人以上共同詐欺取
      財罪、洗錢防制法第14條第1項之一般洗錢罪，為想像競
      合犯，應依刑法第55條規定，均從一重論以刑法第339條
      之4第1項第2款之三人以上共同詐欺取財罪處斷。
（五）另被告2人所犯上開三人以上共同詐欺取財2罪間，被害人
      不同，犯意各別，行為互殊，應予分論併罰。
（六）累犯：被告鍾正明前於100年2月間，因違反槍砲彈藥刀械
      管制條例案件，經本院以100年度訴字第330號判決判處有
      期徒刑3年4月、併科罰金新臺幣10萬元，嗣提起上訴，經
      臺灣高等法院以101年度上訴字第781號判決駁回上訴，嗣
      再提起上訴，經最高法院以101年度台上字第2803號判決
      駁回上訴確定，有期徒刑部分於103年7月1日因縮短刑期
      假釋出監付保護管束，並於104年11月12日保護管束期滿
      假釋未經撤銷視為執行完畢等情，有臺灣高等法院被告前
      案紀錄表附卷可證，其於有期徒刑執行完畢後，5年以內
      故意再犯本件有期徒刑以上之2罪，皆為累犯，均應依刑
      法第47條第1項規定，加重其刑。至司法院釋字第775號解
      釋，依解釋文及理由之意旨，係指構成累犯者，不分情節
      ，一律加重最低本刑，於不符合刑法第59條所定要件之情
      形下，致生行為人所受之刑罰超過其所應負擔罪責之個案
      ，不符罪刑相當原則、比例原則，於此範圍內，在修正前
      ，為避免發生上述罪刑不相當之情形，法院就該個案應裁
      量是否加重最低本刑；依此，該解釋係指個案應量處最低
      法定刑、又無法適用刑法第59條在內減輕規定之情形，法
      院應依此解釋意旨裁量不予加重最低本刑（最高法院108
      年度台上字第338號、第976號、第1941號、第2748號判決
      意旨參照）。查本案依被告構成累犯及犯罪之情節，並無
      上開情事，自仍有累犯加重其刑規定之適用，併此敘明。
（七）按刑法第59條規定，犯罪之情狀顯可憫恕，認科以最低度
      刑仍嫌過重者，得酌量減輕其刑；而刑法第57條規定，科
      刑時應以行為人之責任為基礎，並審酌一切情狀，尤應注
      意10款所列之事項，作為科刑重輕之標準。上述2條法律
      條文適用上固有區別，惟所謂「犯罪之情狀」與「一切情
      形」云云，並非有截然不同之領域，於裁判上酌減其刑時
      ，應就犯罪一切情狀（包括第57條所列舉之10款事項），
      予以全盤考量，審酌其犯罪有無顯可憫恕之事由（即判例
      所稱有特殊之原因與環境等等，在客觀上足以引起一般同
      情，以及宣告法定低度刑，是否猶嫌過重），以為判斷。
      故適用第59條酌量減輕其刑時，並不排除第57條所列舉10
      款事由之審酌，惟其程度應達於確可憫恕，始可予以酌減
      （最高法院70年度第6次刑事庭會議決議參照）。再者，
      同為三人以上共同詐欺取財之人，其原因動機不一，犯罪
      情節未必盡同，其以三人以上共同詐欺取財行為所造成危
      害社會之程度自屬有異，法律科處此類犯罪，所設之法定
      最低本刑卻同為「1年以上有期徒刑」，其法定刑不可謂
      不重。於此情形，倘依其情狀處以相當之有期徒刑，即足
      以懲儆，並可達防衛社會之目的者，自非不可依客觀之犯
      行與主觀之惡性二者加以考量其情狀，是否有可憫恕之處
      ，適用刑法第59條之規定酌量減輕其刑，期使個案裁判之
      量刑，能斟酌至當，符合比例原則。經查，被告鍾正明本
      件參與詐欺取財之被害人僅有2人，係使用同一帳戶提領
      款項，且業與告訴人2人均達成和解，此有本院和解筆錄
      在卷可佐（見本院卷第79至80頁），又被告係參與較末端
      之取款犯罪分工，參與犯罪之程度有限，並非犯罪集團的
      主導者，且被告自承未因本案犯行獲得報酬，倘逕就本件
      2次犯行論處刑法第339條之4第1項第2款三人以上共同詐
      欺取財罪之法定最低本刑（即有期徒刑1年），就本案情
      形已屬過苛，本院認被告之犯罪情狀在客觀上尚足以引起
      一般人之同情，情堪憫恕，爰就其各次犯行，均依刑法第
      59條規定減輕其刑。其刑有加重及減輕之事由，應先加後
      減之。
（八）科刑：關於本件應該要判被告2人多久的刑度部分，本院
      依照刑法第57條的規定，以被告2人的責任為基礎，考慮
      到被告2人正值壯年，有相當之謀生能力，不思以正當方
      式獲取金錢，竟加入詐欺集團擔任車手取款，並予以繳回
      該詐欺集團，造成被害人之財產損害，更嚴重影響社會治
      安，所為實無足取，惟念及被告2人犯後均坦承犯行，態
      度尚屬良好，兼衡被告2人於詐騙集團中所擔任之分工角
      色與所生危害程度、告訴人2人受騙金額多寡、被告2人均
      為高中畢業之智識程度，被告楊樺達家中有父母、配偶、
      3個小孩，小孩分別為18歲、17歲、11歲，家庭經濟狀況
      糟糕，負債累累；被告鍾正明與母親及3個小孩同住，小
      孩分別就讀國小4年級、6年級及國中1年級，離婚，月收
      入約5萬，經濟狀況小康，欠銀行貸款等一切情狀，分別
      量處如主文所示之刑，並定其等應執行刑之刑，以資懲儆
      。
（九）緩刑：被告鍾正明前雖曾因故意犯罪受有期徒刑以上刑之
      宣告，然於104年11月12日執行完畢後，於本案宣示判決
      之時，5年以內未曾因故意犯罪受有期徒刑以上刑之宣告
      ，此有臺灣高等法院被告前案紀錄表1份在卷可查，被告
      因一時失慮致罹刑章，惟犯罪後坦承犯行，且已與告訴人
      郭婷怡、蔡義祥2人均達成民事和解，願意分別賠償9萬1,
      500元、1,500元予告訴人2人，並已當庭各給付1,500元予
      告訴人2人，餘款9萬元將以分期方式給付予告訴人郭婷怡
      ，有本院110年度附民字第53號和解筆錄附卷可查（見本
      院卷第79至80頁），告訴人2人亦表示願意給予被告鍾正
      明緩刑之機會，有前揭和解筆錄可查，再法律亦無限制累
      犯不得宣告緩刑之規定（參最高法院92年第18次刑事庭會
      議決議），是被告雖構成累犯，惟本院衡酌各情，認被告
      經此次偵審程序，當知所警惕，相信不會再犯，其所受宣
      告之刑以暫不執行為適當，爰依刑法第74條第1項第2款之
      規定，併予宣告緩刑2年，以啟自新。另為保障告訴人郭
      婷怡之受償權利，併依刑法第74條第2項第3款之規定命被
      告應依如附表所示和解筆錄內容履行，此部分依同條第4
      項規定得為民事強制執行名義。倘被告嗣後違反此項緩刑
      宣告之負擔情節重大，足認原宣告之緩刑難收其預期效果
      ，而有執行刑罰之必要者，依刑法第75條之1第1項第4款
      規定，尚得撤銷其緩刑宣告，併予敘明。
四、沒收部分：
（一）按共同正犯犯罪所得之沒收或追徵，應就各人所分得之數
      為之，倘若共同正犯內部間，對於不法利得分配明確時，
      應依各人實際分配所得宣告沒收（最高法院107年度台上
      字第1572號判決意旨參照）。犯罪所得，屬於犯罪行為人
      者，沒收之；前2項之沒收，於全部或一部不能沒收或不
      宜執行沒收時，追徵其價額，刑法第38條之1第1項前段、
      第3項分別定有明文。然查，被告楊樺達於本院簡式審判
      訊問時供稱：「只有得到KEN口頭答應我，但什麼都沒有
      拿到」等語，被告鍾正明亦供稱：「沒有獲得利益」等語
      （見本院卷第75頁），故尚難認被告楊樺達、鍾正明有因
      此實際取得何報酬或利益，爰就被告2人不予宣告沒收犯
      罪所得，附此敘明。
（二）又洗錢防制法第18條第1項規定「犯第14條之罪，其所移
      轉、變更、掩飾、隱匿、收受、取得、持有、使用之財物
      或財產上利益，沒收之；犯第15條之罪，其所收受、持有
      、使用之財物或財產上利益，亦同」，此一規定採取義務
      沒收主義，只要合於前述規定，法院固應為相關沒收之諭
      知，然該洗錢行為之標的是否限於行為人所有者始得宣告
      沒收，法無明文，實務上一向認為倘法條並未規定「不問
      屬於犯罪行為人與否均沒收」時，自仍以屬於被告所有者
      為限，始應予沒收。本院認在洗錢防制法並未規定「不問
      屬於犯罪行為人與否」之情形下，自宜從有利於被告之認
      定。查被告2人本案所提領而交付或轉交上手之未扣案詐
      欺贓款，固為被告2人共同犯本案之罪所得財物，然該款
      項業已交付「KEN」，業如前述，該等款項既非被告2人所
      有，亦非在其實際掌控中，是就其等收受、持有之財物自
      不得適用上開洗錢防制法之特別沒收規定予以宣告沒收之
      。
（三）另就被告鍾正明之玉山銀行帳戶金融卡，雖為其所有且供
      其本案犯罪所用之物，惟上開物品單獨存在尚不具刑法上
      之非難性，且就沒收制度所欲達成之社會防衛目的亦無任
      何助益，且該帳戶業經列為警示帳戶，再遭被告或詐騙集
      團成員持以利用之可能性甚微，欠缺刑法上之重要性，為
      免耗費司法資源，爰參酌刑法第38條之2第2項規定，認無
      諭知沒收、追徵之必要，附此敘明。　　　　
五、依刑事訴訟法第273條之1第1項、第299條第1項前段，判決
    如主文。
本案經檢察官葉子誠提起公訴，檢察官鄒茂瑜到庭執行職務。
中　　華　　民　　國　　110 　年　　2 　　月　　26　　日
                  刑事第六庭  法  官  馮俊郎
以上正本證明與原本無異。
如不服本判決應於收受本判決後20日內向本院提出上訴書狀，上
訴書狀應敘述具體理由。上訴書狀未敘述上訴理由者，應於上訴
期間屆滿後20日內補提理由書狀於本院（均須按他造當事人之人
數附繕本）「切勿逕送上級法院」。
告訴人或被害人如對於本判決不服者，應具備理由請求檢察官上
訴，其上訴期間之計算係以檢察官收受判決正本之日期為準。
中　　華　　民　　國　　110 　年　　2 　　月　　26　　日
                              書記官　陳采薇
附錄本案論罪科刑實體法條全文：
刑法第339條之4
犯第339條詐欺罪而有下列情形之一者，處1年以上7年以下有期
徒刑，得併科1百萬元以下罰金：
一、冒用政府機關或公務員名義犯之。
二、三人以上共同犯之。
三、以廣播電視、電子通訊、網際網路或其他媒體等傳播工具，
    對公眾散布而犯之。
前項之未遂犯罰之。

洗錢防制法第2條
本法所稱洗錢，指下列行為：
一、意圖掩飾或隱匿特定犯罪所得來源，或使他人逃避刑事追訴
    ，而移轉或變更特定犯罪所得。
二、掩飾或隱匿特定犯罪所得之本質、來源、去向、所在、所有
    權、處分權或其他權益者。
三、收受、持有或使用他人之特定犯罪所得。
　　
洗錢防制法第14條
有第2條各款所列洗錢行為者，處7年以下有期徒刑，併科新臺幣
5百萬元以下罰金。
前項之未遂犯罰之。
前2項情形，不得科以超過其特定犯罪所定最重本刑之刑。

附表：
字號 給付對象與方法／單位：新臺幣（下同） 本院110年度附民字第53號和解筆錄 被告鍾正明願給付原告郭婷怡9萬1,500元，並先當庭交付原告郭婷怡1,500元，餘款9萬元分3期給付，並自110年3月10日起，於每月10日前，匯款至原告郭婷怡指定之中國信託商業銀行桃園分行郭婷怡帳戶（銀行代號822)，帳號000-000000000號，如有一期未給付，視為全部到期。